【裁判字號】    98,訴,495
【裁判日期】    981221
【裁判案由】    侵權行為損害賠償
【裁判全文】
臺灣板橋地方法院民事判決               98年度訴字第495號
原      告  寶城保全股份有限公司
法定代理人  丙○○
訴訟代理人  乙○○
被      告  丁○○
            甲○○
上  一  人
訴訟代理人  蕭仁杰律師
上列當事人間侵權行為損害賠償事件，經本院於民國98年12月14
日言詞辯論終結，判決如下：
  主  文
被告應連帶給付原告新臺幣玖拾參萬壹仟捌佰參拾陸元，及被告
丁○○自民國九十八年十二月九日起、被告甲○○自民國九十八
年三月十一日起至清償日止，均按年息百分之五計算之利息。
訴訟費用由被告連帶負擔。
本判決於原告以新臺幣參拾貳萬元供擔保後，得假執行；但被告
甲○○得以新臺幣玖拾參萬壹仟捌佰參拾陸元為原告預供擔保，
而免為假執行。
  事實及理由
一、本件被告丁○○經合法通知，未於言詞辯論期日到場，核無
    民事訴訟法第386條各款所列情形，爰依原告聲請，由其一
    造辯論而為判決。
二、原告主張：被告丁○○自民國96年7月16日起受原告僱用擔
    任保全員，於97年1月27日起因業務需要，由原告調派至台
    北縣樹林市○○街61巷30弄2-1號「文林世家社區管理委員
    會」（以下簡稱文林委員會）擔任該社區保全員，並協助文
    林委員會經辦財務收支（含提領款）業務，平日表現尚可，
    且原告管理制度亦稱完善。惟自98年1月8日起無故曠職數日
    後，即行蹤不明且電話失聯，經原告會同文林委員會詳查該
    社區會計帳目暨調閱文林委員會於台灣土地銀行樹林分行活
    期儲蓄存款帳號第000000000000號帳戶，發現被告丁○○分
    別於：(一)97年12月30日盜領前開帳戶之該社區公款新臺幣（
    下同）638600元，並據為己有、(二)同日又侵占文林委員會交
    辦應提領該帳戶162475元以支付配合廠商該年度12月份應付
    款項，其中應給付原告11月份服務費94000元暨應給付電梯
    廠商崇友電梯公司維修費20060元之款項並未給付、(三)98年1
    月5日又盜領前開帳戶之該社區公款103676元並據為己有、
    (四)97年11月至98年1月份管理費收入短差75600元。前開被告
    丁○○不法盜領及侵占該社區款項合計931836元（總計9319
    36元，但原告僅請求其中931836元）。被告丁○○受僱於原
    告，因執行職務不法侵害文林委員會之權利，原告除已於98
    年1月15日經中和中山路郵局寄發第00023號存證信函，請被
    告丁○○及被告甲○○（即連帶保證人）出面說明及解決，
    惟未獲置理。文林委員會於98年3月5日依合約約定及民法第
    188條之規定發函原告請求負連帶賠償責任，原告為免損害
    擴大，乃於同年3月6日依約及依法全額賠償文林委員會遭被
    告丁○○不法盜領及侵占之款項合計931836元（原總計9319
    36元，但文林委員會僅請求其中931836元）。被告甲○○於
    96年7月16日與原告簽有員工服務保證書，願對受僱人丁○
    ○任職期間如有違背公司章程暨侵害公司利益（包括虧空公
    款、竊盜、侵占、毀損、背信等或洩漏與公司業務有關之文
    書、機密、工作疏忽造成公司損失）等情事者，保證人等願
    完全擔保負責賠償及放棄先訴抗辯權。被告甲○○既為原告
    受僱員工即被告丁○○之連帶保證人，且特約排除賠償金額
    總額之限制，故依民法第188條第3項侵權行為損害賠償僱傭
    關係求償權及人事連帶保證契約之法律關係請求被告連帶賠
    償。併聲明請求被告應連帶給付原告931836元，及自起訴狀
    繕本送達翌日起至清償日止，按年息5%計算之利息。
三、被告甲○○則以下列陳詞置辯：按稱人事保證者，謂當事人
    約定，一方於他方之受僱人將來因職務上之行為而應對他方
    為損害賠償時，由其代負賠償責任之契約。前項契約，應以
    書面為之。人事保證之保證人，以僱用人不能依他項方法受
    賠償者為限，負其責任。保證人依前項規定負賠償責任時，
    除法律另有規定或契約另有訂定外，其賠償金額以賠償事故
    發生時，受僱人當年可得報酬之總額為限。民法第756條之
    1、第756條之2分別定有明文。經查被告甲○○自始未曾擔
    任被告丁○○之人事保證人，原告所提員工服務保證書，其
    上「甲○○」之簽名、戶籍住址、身分證字號等資料，均非
    被告甲○○所填寫，應不排除係由被告丁○○或他人所偽造
    ，故被告甲○○與原告間之人事保證契約並未成立生效。退
    萬步言之，縱認被告甲○○為系爭人事保證人，被告甲○○
    仍得主張先訴抗辯權，因民法第756條之2第1項明文限制「
    人事保證之保證人，以僱用人不能依他項方法受賠償者為限
    ，負其責任」，且本條規定應屬強制規定，違反者依民法第
    71條規定，應屬無效，從而於人事保證，保證人拋棄先訴抗
    辯權，與民法第756條之2第1項強制規定相違，應屬無效，
    是被告甲○○仍得主張先訴抗辯權。且依同法第756條之2第
    2項規定：「保證人依前項規定負賠償責任時，除法律另有
    規定或契約另有訂定外，其賠償金額以賠償事故發生時，受
    僱人當年可得報酬之總額為限」，故其保證責任範圍，應以
    受僱人即被告丁○○97年度可得報酬之總額為限。本件原告
    主張被告甲○○為被告丁○○之人事保證人，依人事保證契
    約關係請求被告甲○○與被告丁○○負連帶賠償責任云云，
    雖據提出員工服務保證書為證，惟被告甲○○否認該員工服
    務保證書上簽名之真正，自應由原告就該員工服務保證書之
    真正負舉證責任，否則原告若未提出其他證據證明上開員工
    服務保證書上之簽名為真正，則原告依人事保證契約之法律
    關係請求被告甲○○負連帶賠償責任，於法即有未合。另原
    告所提員工服務保證書上並無原告簽名於其上，不符合民法
    第756條之1第2項規定人事保證契約應以書面之規定，原告
    與被告甲○○間人事保證契約並未成立云云。併聲明原告之
    訴及假執行之聲請均駁回。如受不利之判決，願供擔保請准
    宣告免為假執行。
四、被告丁○○未於言詞辯論期日到場，亦未提出書狀作何聲明
    或陳述。
五、本院得心證之理由：
  (一)按受僱人因執行職務，不法侵害他人之權利者，由僱用人與
    行為人連帶負損害賠償責任。但選任受僱人及監督其職務之
    執行，已盡相當之注意或縱加以相當之注意而仍不免發生損
    害者，僱用人不負賠償責任。如被害人依前項但書之規定，
    不能受損害賠償時，法院因其聲請，得斟酌僱用人與被害人
    之經濟狀況，令僱用人為全部或一部之損害賠償。僱用人賠
    償損害時，對於為侵權行為之受僱人，有求償權。民法第18
    8條定有明文。又民法第188條第1項所謂受僱人因執行職務
    不法侵害他人之權利，不僅指受僱人因執行其所受命令，或
    委託之職務自體，或執行該職務所必要之行為，而不法侵害
    他人之權利者而言，即受僱人之行為，在客觀上足認為與其
    執行職務有關，而不法侵害他人之權利者，就令其為自己利
    益所為，亦應包括在內，最高法院著有42年台上字第1224號
    判例。由此可知，職務上之行為、職務上予以機會之行為及
    與執行職務之時間或處所有密切關係之行為，皆屬執行職務
    之行為。（最高法院84年度台上字第1125號裁判意旨參照）
  (二)本件原告主張被告丁○○受原告僱用擔任保全員，並因業務
    需要調派至台北縣樹林市○○街61巷30弄2-1號文林委員會
    擔任該社區保全員，並協助文林委員會經辦財務收支（含提
    領款）業務，惟自98年1月8日起無故曠職數日後，即行蹤不
    明且電話失聯，經原告會同文林委員會詳查社區會計帳目及
    調閱文林委員會於台灣土地銀行樹林分行活期儲蓄存款帳戶
    ，發現被告丁○○分別於：97年12月30日盜領前開帳戶之
    該社區公款638600元據為己有、同日又侵占文林委員會交
    辦應提領該帳戶162475元，其中應支付給付原告11月份服務
    費94000元及應給付電梯廠商崇友電梯公司維修費20060元之
    款項均未給付侵占入己、98年1月5日盜領前開帳戶之該社
    區公款103676元據為己有、97年11月至98年1月份管理費
    收入短差75600元。前開被告丁○○不法盜領及侵占該社區
    款項合計931936元，因被告丁○○受僱於原告，因執行職務
    不法侵害文林委員會之權利，文林委員會於98年3月5日依合
    約約定及民法第188條之規定發函原告請求負連帶賠償責任
    ，原告乃於同年3月6日全額賠償文林委員會遭被告丁○○不
    法盜領及侵占之款項合計931836元（原總計931936元，但文
    林委員會僅請求其中931836元）之事實，為被告甲○○所不
    爭，並有原告提出被告丁○○97年12月30日盜領存款之銀行
    取款憑條影本1件、97年12月30日侵占未付款之銀行取款憑
    條影本1件、98年1月5日盜領存款之銀行取款憑條影本1件、
    被告丁○○97年11月起至98年1月止管理費收支短差表影本1
    件、文林委員會請求賠償函影本1件（含刑事報案資料及97
    年12月份收支月報表影本等件）、原告賠償文林委員會款項
    函及賠償金收據簽收影本各1件為證，自堪信為真實。被告
    丁○○既利用其受僱原告擔任文林委員會社區保全員，並協
    助經辦文林委員會財務收支執行職務之便，盜領文林委員會
    於銀行帳戶內之存款、未支付廠商款項及保管管理費短差金
    額均侵占入己，原告依與文林委員會所簽訂之契約及民法第
    188條第1項規定賠償文林委員會931836元後，再依同條第3
    項規定侵權行為損害賠償僱傭關係求償權之法律關係，請求
    被告丁○○賠償原告931836元及法定遲延利息，於法有據。
  (三)原告主張被告甲○○於96年7月16日與原告簽有員工服務保
    證書，並提出被告甲○○之身分證正反面影本乙件之事實，
    業經被告甲○○否認與原告簽訂人事保證契約在卷，並抗辯
    稱原告所提出之員工服務保證書上之「甲○○」之簽名並非
    真正，且其身分證影本係被盜用云云。是本件爭點在於：
    原告與被告甲○○間是否成立人事保證契約？原告所提員
    工服務保證書是否因原告未在該保證書上簽名，而違反民法
    第756條之1第2項規定契約應訂書面之規定無效或不成立？
    原告所提員工服務保證書上約定保證人放棄先訴抗辯權是
    否違反強制規定而無效？本件人事保證之保證責任範圍是
    否以受僱人即被告丁○○97年度可得報酬之總額為限？原
    告依人事連帶保證契約之法律關係請求被告甲○○與被告丁
    ○○連帶賠償原告931836元，及自起訴狀繕本送達翌日起至
    清償日止，按年息5%計算之利息，有無理由？
  (四)按當事人主張有利於己之事實有舉證之責任。民事訴訟法第
    277條第1項前段定有明文。又私文書經本人或其代理人簽名
    、蓋章者，推定為真正，民事訴訟法第358條亦有明文。本
    件被告甲○○否認於96年7月16日與原告簽立員工服務保證
    書之事實，並否認原告所提保證書上簽名之真正。本院即依
    原告之聲請就原告所提出之上開員工保證書書證簽名之真正
    部分，囑託全球鑑定顧問股份有限公司（司法院於93年11月
    編印鑑定機關與侵害專利鑑定專業機關參考名冊第16頁地區
    性鑑定機關編號38）進行鑑定，兩造當事人亦於本院98年10
    月12日言詞辯論時就由上開鑑定機關鑑定筆跡並無異議，本
    院亦於98年10月13日囑託鑑定如下：就原告所提員工服務
    保證書上被告甲○○之簽名（甲類送鑑資料），是否為被告
    甲○○之簽名筆跡？【本院提供下列乙類送鑑資料供作比對
    鑑定：被告甲○○於本院98年4月6日當庭簽名筆跡、被
    告甲○○於本院98年6月8日當庭簽名筆跡、台新國際商業
    銀行所檢附98年4月2日「往來印鑑暨資料卡」及98年6月5日
    「取款憑條」被告甲○○之簽名筆跡、被告甲○○98年1
    月15日簽收原告寄發存證信函掛號函件執據上簽名筆跡、
    台新國際商業銀行所檢附88年4月20 日、89年11月10日「往
    來印鑑暨資料卡」被告甲○○之簽名筆跡】。上開鑑定機關
    已於98年10月30日以981002號函檢附鑑定報告書，其中關於
    乙類送鑑資料等送鑑資料中所書寫之簽名字跡，其結
    構佈局鬆散，運筆用力方式僵硬不自然，書寫習慣多不一致
    ，可能造成的原因為書寫者於當庭書寫時，心理或生理層面
    受到某些不明原因之干擾，繼而產生書寫速度及簽名習慣的
    改變致有如此之結果，有鑑於此以上參類送鑑資料中所書寫
    之簽名字跡，全部不適於鑑定，故排除於比對樣本之外。最
    後鑑定結果：「送鑑資料上所書寫之簽名筆跡，無論書寫結
    構佈局、特殊筆癖習慣及運筆用力方式等皆相同，顯係同人
    所為」。依上開鑑結果得知原告所提之員工服務保證書上簽
    章欄內「甲○○」之簽名，確屬被告甲○○所親簽，應屬真
    正甚明，被告所辯非其所簽，應不排除係由被告丁○○或他
    人所偽造云云，無堪憑採。揆諸上開規定，原告所提員工服
    務保證書之私文書，既經被告甲○○簽名者，即推定為真正
    ，且被告甲○○簽立該保證書同時並交付其身分證影本乙件
    予原告存查之事實，有原告提出被告甲○○身分證正反面影
    本為證，雖被告甲○○否認其交付而係他人盜用云云，惟未
    據其舉證以實其說，故原告主張與被告甲○○間成立人事保
    證契約關係之事實，堪信為真實。
  (五)查稱人事保證者，謂當事人約定，一方於他方之受僱人將來
    因職務上之行為而應對他方為損害賠償時，由其代負賠償責
    任之契約。前項契約，應以書面為之。民法第756條之1定有
    明文。本件原告主張與被告甲○○間成立人事保證契約之事
    實，業據其提出上開員工服務保證書為證，該保證書即為書
    面，該保證書上雖僅有連帶保證人即被告甲○○之簽名，惟
    保證書之抬頭已載有原告「寶城保全服務有限公司」，該保
    證書格式確係由原告設計印發，再交由被告甲○○閱覽簽名
    後，交還予原告收執存查，同時被告甲○○併檢附其身分證
    影本作為憑證，原告收執該保證書後存查，並同意僱用被告
    丁○○為公司員工擔任保全員乙職，顯見原告與被告甲○○
    間確已成立有效之人事保證契約，雙方成立契約之意思表示
    雖未見原告簽名於上保證書上，惟依該契約書面之格式係由
    原告訂立，互核人事保證契約為無償之單務契約，交由被告
    甲○○閱覽簽署同意保證後，再交還原告收執存查，依該員
    工服務保證書之書面形式應認已有兩造成立人事保證契約之
    意思表示合致甚明，被告甲○○抗辯原告所提員工服務保證
    書違反民法第756條之1第2項規定無效云云，無堪憑採。
  (六)原則上人事保證有規定者，適用人事保證，不適用一般保證
    人之規定。而依民法第756條之2第1項規定：「人事保證之
    保證人，以僱用人不能依他項方法受賠償者為限，負其責任
    。」人事保證人之賠償責任，以僱用人不能依他項方法受賠
    償為要件，反面言之，僱用人不能依他項方法受賠償時，僱
    用人即可對人事保證人行使權利，有別於一般保證關於先訴
    抗辯權之規定，自不以先就主債務人之財產強制執行而無效
    果為要件。又依民法第756條之9規定：「人事保證，除本節
    有規定者外，準用關於保證之規定。」及一般保證中第746
    條第4款規定，則主債務人之財產不足清償其債務者，保證
    人即無先訴抗辯權，此亦適用於人事保證。足徵民法第756
    條之2第一項規定，僅在減輕保證人之負擔，而非在限制僱
    用人須先向受僱人求償未果，始能向保證人請求，被上訴人
    自可併向為受僱人之主債務人及其保證人請求。（最高法院
    97年度台上字第2430號裁判意旨參照）又按「人事保證之保
    證人，以僱用人不能依他項方法受賠償者為限，負其責任。
    」「本節所規定保證人之權利，除法律另有規定外，不得預
    先拋棄。」民法第756條之2第1項、第739條之1分別定有明
    文，且依同法第756條之9規定，上開第739之1規定，為人事
    保證所準用。蓋人事保證為無償之單務契約，對保證人至為
    不利，故如僱用人能依他項方法獲得賠償者，自宜要求僱用
    人先依各該方法求償，其有不能受償或不足受償時，始令保
    證人負其責任，俾減輕保證人之責任。惟保證債務之所謂連
    帶，係指保證人與主債務人負同一債務，對於債權人各負全
    部給付之責任者而言，此就民法第272條第1項規定連帶債務
    之文義參照觀之甚明。故連帶保證與普通保證不同，縱使無
    民法第746條所揭之情形，亦不得主張同法第745條關於檢索
    抗辯之權利（最高法院45年台上字第1426號判例要旨參照）
    。經查，本件被告甲○○簽具之員工服務保證書係在「連帶
    保證人」欄內簽名負責，即屬實務上所謂連帶保證責任，並
    非普通保證，而民法有關人事保證之規定，並未排除連帶保
    證之適用，是本件即無所謂預先拋棄先訴抗辯權無效可言。
    又被告丁○○目前因涉犯刑事案件而被告通緝中，有原告提
    出台灣板橋地方法院檢察署併案通緝書影本乙件為證，且被
    告丁○○並無財產可供執行，有卷附稅務電子閘門財產所得
    調件明細表可稽，顯見被告丁○○之財產確實不足清償積欠
    原告之債務，益見原告不能依他項方法受賠償，原告自得依
    系爭保證契約向擔保連帶保證人之被告甲○○求償，並請求
    被告甲○○就被告丁○○之侵權行為負連帶賠償責任，故被
    告甲○○抗辯員工服務保證書上約定保證人放棄先訴抗辯權
    違反民法第75 6條之2第1項強制規定，依同法第71條規定應
    屬無效，毋庸與被告丁○○連帶負責云云，於法無據。
  (七)人事保證之保證人，以僱用人不能依他項方法受賠償者為限
    ，負其責任。保證人依前項規定負賠償責任時，除法律另有
    規定或契約另有訂定外，其賠償金額以賠償事故發生時，受
    僱人當年可得報酬之總額為限。民法第756條之2分別定有明
    文。本件被告甲○○所簽訂之員工服務保證書所載：「一、
    保證責任：上列保證人擔保被保人於寶城保全股份有限公司
    及寶城公寓大廈管理維護有限公司任職期間如有違背公司章
    程及一切規章暨侵害公司利益（包括：虧短公款、竊盜、侵
    佔、毀損、背信等或洩漏與公司業務有關之文書、機密、工
    作疏忽違成公司遭受損失）等情事者，保證人等願完全擔保
    負責賠償及放棄先訴抗辯權」等情，被告甲○○既表明願「
    完全擔保負責賠償」，即屬當事人間已有特別約定排除以「
    受僱人當年可得報酬之總額」之限制，且連帶債務之債權人
    ，得對債務人中之一人或數人或其全體，同時或先後請求全
    部或一部之給付；連帶債務未全部履行前，全體債務人仍負
    連帶責任，且保證債務之連帶，係指保證人與主債務人負同
    一債務，對於債權人各負全部給付之責任者而言，被告甲○
    ○既係連帶保證人，且有特別約定排除責任總額限制，即屬
    法律另有規定及契約另有訂定之情形，被告甲○○即不得爰
    依民法第756條之2第2項規定主張其賠償金額以賠償事故發
    生時，受僱人當年可得報酬之總額為限，故被告甲○○抗辯
    其保證責任範圍應以被告丁○○97年度可得報酬之總額為限
    云云，顯屬無據。
六、綜上，原告依民法第188條第3項侵權行為損害賠償僱傭關係
    求償權及人事連帶保證契約之法律關係請求被告二人連帶給
    付931836元，及自起訴狀繕本送達翌日即被告丁○○自98年
    12月9日起、被告甲○○自98年3月11日起至清償日止，均按
    年息5%計算之法定遲延利息，為有理由，應予准許。
七、本件原告與被告甲○○均陳明願供擔保，聲請宣告假執行及
    免為假執行，核無不合，爰分別酌定相當擔保金額准許之。
八、訴訟費用負擔之依據：民事訴訟法第85條第2項。
中    華    民    國    98    年    12    月    21    日
                  民事第三庭  法  官  張紫能
以上正本證明與原本無異。
如對本判決上訴，應於判決送達後20日內向本院提出上訴狀。
中    華    民    國    98    年    12    月    21    日
                              書記官  華海珍


司法院資訊處製作；財團法人民間司法改革基金會備份。
